---
title: "Evaluación Actuarial - Smart Investments S.A."
author:
- Paola Espinoza Hernández
- Gabriel Sanabria Alvarado
- Joseph Romero Chinchilla
output:
  pdf_document:
    latex_engine: xelatex
    toc: yes
    number_sections: yes
  html_document:
    toc: yes
    df_print: paged
---

```{r cargar curva cero cupón}
curva <- read.csv("../data/Curva_0C.csv", sep = ";", col.names = c("vencimiento", "colones", "dolares"), dec = ",")
curva$vencimiento <- as.numeric(curva$vencimiento)
curva$colones     <- as.numeric(curva$colones)
curva$dolares     <- as.numeric(curva$dolares)
```

# Funciones Utilizadas
## Precios Forward
```{r, echo = FALSE}
set.seed(123) 
```

```{r, calcular precio forward}
forward <- function(t, S, T, moneda){
  if(t == 0){ #versión normal
    idS <- which.min(abs(curva$vencimiento - S))
    idT <- which.min(abs(curva$vencimiento - T))
    rhoS <- curva[[moneda]][idS]/100
    rhoT <- curva[[moneda]][idT]/100
    PS <- ((1+rhoS)^-S)
    PT <- ((1+rhoT)^-T)
    return(PT/PS)
  }
}
```

## Tasas cortas
```{r}
# Función para generar árbol de tasas de interés
# Recibe u(2), d(2), número de iteraciones
ho_lee <- function(u_2, d_2, n, moneda, bern){
  k <- d_2/u_2
  q <- (1-d_2)/(u_2 - d_2)
  r_0 <- -log(forward(0, 0, 1/12, moneda))
  U <- 0
  S <- 0
  # Seguir un camino
  resultados <- data.frame(periodo = 1:(n+1),
                           r_t  = rep(NA_real_, n+1),
                           U_t  = rep(NA_real_, n+1),
                           d = rep(NA_real_, n + 1))
  resultados$r_t[1] <- r_0
  resultados$U_t[1] <- 0
  # Excluimos el caso para d(2)
  S <- S + 1/12 #incrementos mensuales
  if(bern[1] == 1){
    U <- U + 1
  }
  resultados$U_t[1+1] <- U
  d <- d_2
  resultados$d[2] <- d
  r_t <- -log(forward(0, S, S+1/12, moneda)) - log(d) + U*log(k)
  resultados$r_t[1+1] <- r_t
  for(i in 2:n){
    S <- S + 1/12 #incrementos mensuales
    if(bern[i] == 1){
      U <- U + 1
    }
    resultados$U_t[i+1] <- U
    d <- k^(i-1)/((1-q)*k^(i-1) + q)
    resultados$d[i+1] <- d
    r_t <- -log(forward(0, S, S+1/12, moneda)) - log(d) + U*log(k)
    resultados$r_t[i+1] <- r_t
  }
  return(resultados)
}
```

## Precios
```{r}
precios_arriba <- function(u_2, d_2, n, moneda){
  k <- d_2/u_2
  q <- (1-d_2)/(u_2 - d_2)
  resultados <- data.frame(periodo = 0:n,
                           precio  = rep(NA_real_, n+1),
                           U_t  = 0:n)
  # Se construye la rama de arriba
  u <- function(t){
    u <- 1/((1-q)*k^(t) + q)
  }
  # Separamos las primeras tres
  resultados$precio[1] <- forward(0, 0, n/12, moneda) #Precio actual
  resultados$precio[2] <- u(n)*forward(0, 1/12, n/12, moneda) #Primer salto
  resultados$precio[3] <- u(n - 1)*resultados$precio[2]/(u_2*forward(0, 1/12, 2/12, moneda)) #Segundo salto
  i <- 3
  while(n - i > 1){
    t <- i/12
    resultados$precio[i + 1] <- u(n - i + 1)*resultados$precio[i]/(u(i)*forward(0, t - 1/12, t, moneda))
    i <- i + 1
  }
  resultados$precio[n] <- u_2*resultados$precio[n - 1]/(u(n - 1)*forward(0, n - 2/12, n - 1/12, moneda))
  resultados$precio[n + 1] <- 1
  return(resultados)
}
```

```{r}
otros_precios <- function(u_2, d_2, n, moneda, omegas){
  sup <- precios_arriba(u_2, d_2, n, moneda)
  k <- d_2/u_2
  q <- (1-d_2)/(u_2 - d_2)
  resultados <- data.frame(periodo = 1:(n+1),
                           precio  = sup$precio, #primero y último son iguales
                           U_t  = rep(NA_real_, n+1))
  resultados$U_t[1] <- 0
  for(i in 2:n){
    resultados$U_t[i] <- resultados$U_t[i - 1] + omegas[i - 1]
    resultados$precio[i] <- k^((i - 1 - resultados$U_t[i])*(n - i + 1))*sup$precio[i] #Multiplicar factor la cantidad de veces necesaria
  }
  return(resultados)
}
```


## Árbol Conjunto
```{r}
conjunto <- function(u_2, d_2, n, moneda, omegas, uS, dS, accion){
  res <- ho_lee(u_2, d_2, n, moneda, omegas)
  r <- res$r_t
  k <- d_2/u_2
  q <- (1-d_2)/(u_2 - d_2)
  resultados <- data.frame(periodo = 1:(n+1),
                           S  = rep(NA_real_, n+1),
                           proba_S = rep(NA_real_, n+1),
                           r_t = r,
                           U_t  = res$U_t)
  resultados$S[1] <- accion
  # Separamos la primera iteración
  q_i <- ifelse(exp(r[1]) > uS, (exp(log(uS)) - dS)/(uS - dS), ifelse(exp(r[1]) < dS, (exp(log(dS)) - dS)/(uS - dS), (exp(r[1]) - dS)/(uS - dS)))
  bern <- rbinom(n = 1, size = 1, prob = q_i)
  if(bern == 1){
    resultados$S[2] <- resultados$S[1]*uS
    resultados$proba_S[2] <- q_i
  }
  else{
    resultados$S[2] <- resultados$S[1]*dS
    resultados$proba_S[2] <- 1 - q_i
  }
  for (i in 2:n){
    q_i <- ifelse(exp(r[i]) > uS, (exp(log(uS)) - dS)/(uS - dS), ifelse(exp(r[i]) < dS, (exp(log(dS)) - dS)/(uS - dS), (exp(r[i]) - dS)/(uS - dS)))
    bern <- rbinom(n = 1, size = 1, prob = q_i)
    if(bern == 1){
      resultados$S[i + 1] <- resultados$S[i]*uS
      if(omegas[i - 1] == 1){
        resultados$proba_S[i + 1] <- resultados$proba_S[i]*q_i*q
      }
      else{
        resultados$proba_S[i + 1] <- resultados$proba_S[i]*q_i*(1 - q)
      }
      
    }
    else{
      resultados$S[i + 1] <- resultados$S[i]*dS
      if(omegas[i - 1] == 1){
        resultados$proba_S[i + 1] <- resultados$proba_S[i]*(1 - q_i)*q
      }
      else{
        resultados$proba_S[i + 1] <- resultados$proba_S[i]*(1 - q_i)*(1 - q)
      }
      
    }
  }
  return(resultados)
}
```

## Opción call europea
```{r}
# contrato: precio del contrato, pagado en el momento 0
# K: precio de ejercicio del contrato
# nsim: número de simulaciones
# omega_sim: lista de omegas
# cant: cantidad de acciones
europea <- function(u_2, d_2, n, moneda, omega_sim, uS, dS, accion, contrato, K, nsim, cant){
  sim_S <- data.frame(aporte = rep(NA_real_, nsim))

  for(i in 1:nsim){
    omegas <- omega_sim[[i]]
    camino <- conjunto(u_2, d_2, n, moneda, omegas, uS, dS, accion)
    sim_S$aporte[i] <- cant*(max(camino$S[n + 1] - K, 0)-exp(sum(camino$r_t))*contrato)
  }
  return(sim_S)
}
```


# Valor del portafolio
## Estimación de parámetros
### Colones
Como $u(2) = 1.0001$ y $d(2) = 0.9999$, sabemos que $q = \frac{(1-d(T))}{u(T)-d(T)}$ para cualquier T, entonces $q = 0.5$
```{r}
q <- (1-0.9999)/(1.0001 - 0.9999)
q
```
Para estimar los parámetros de subida  bajada de las acciones, utilizamos el Modelo Cox-Ross-Rubinstein. Por tanto, usamos la fórmula $\sigma^2*\Delta t = \ln(\frac{S_{t + \Delta t}}{S_t})$; en este caso, tanto las acciones como las tasas avanzan mensualmente, por tanto, $\Delta t = 1$
```{r}
S_nac <- readxl::read_excel("../data/precio_acciones_nacionales.xlsx")
```

```{r, warning=FALSE}
library(dplyr)

S_nac <- S_nac %>% arrange(Fecha)

S_nac <- S_nac %>%
  mutate(ret_log = log(Precio / lag(Precio)))

sigma1 <- var(S_nac$ret_log, na.rm = TRUE)
sigma <- sqrt(sigma1)

sigma
```
Ahora, utilizando $u = \frac 1d = e^{\sigma \Delta t}$, obtenemos $u = 1.003618$ y $d = 0.9963954$
```{r}
uS <- exp(sigma)
uS
dS <- exp(-sigma)
dS
```


### Dolares
Como $u(2) = 1.0005$ y $d(2) = 0.99995$, sabemos que $q = \frac{(1-d(T))}{u(T)-d(T)}$ para cualquier T, entonces $q = 0.5$
```{r}
q_dol <- (1-0.99995)/(1.0005 - 0.99995)
q_dol
```
Para estimar los parámetros de subida  bajada de las acciones, utilizamos el Modelo Cox-Ross-Rubinstein. Por tanto, usamos la fórmula $\sigma^2*\Delta t = \ln(\frac{S_{t + \Delta t}}{S_t})$; en este caso, tanto las acciones como las tasas avanzan mensualmente, por tanto, $\Delta t = 1$
```{r}
S_int <- readxl::read_excel("../data/precio_acciones_internacionales.xlsx")
```

```{r, warning=FALSE}
library(dplyr)

S_int <- S_int %>% arrange(Date)

S_int <- S_int %>%
  mutate(ret_log = log(`Close Price` / lag(`Close Price`)))

sigma1 <- var(S_int$ret_log, na.rm = TRUE)
sigma <- sqrt(sigma1)

sigma
```
Ahora, utilizando $u = \frac 1d = e^{\sigma \Delta t}$, obtenemos $u = 1.043396$ y $d = 0.9584087$
```{r}
uS_dol <- exp(sigma)
uS_dol
dS_dol <- exp(-sigma)
dS_dol
```


## Valor esperado teórico en t = 0

```{r}
P_col <- function(T) {
  as.numeric(forward(0, 0, T, "colones"))
}

P_usd <- function(T) {
  as.numeric(forward(0, 0, T, "dolares"))
}
```

### Bonos Cero Cupón

```{r}
# Colones: 5 bonos de ¢10.000.000 a 3, 7, 12, 15 y 20 años
V0_ceros_col <- sum(
  10000000 * P_col(c(3, 7, 12, 15, 20))
)
V0_ceros_col

# Dólares: 3 bonos de $15.000 a 5, 10 y 16 años
V0_ceros_usd <- sum(
  15000 * P_usd(c(5, 10, 16))
)
V0_ceros_usd
```

### Bonos cuponados

```{r}
bono_cuponado <- function(tasa, freq, T, nominal, moneda){
  if(moneda == 'colones') f = P_col
  else f = P_usd
  dt       <- 1 / freq
  tiempos  <- seq(dt, T, by = dt)
  cupon    <- nominal * tasa #asumimos tasa por periodo
  sum(cupon * sapply(tiempos, f)) + nominal * f(T)
}
```

```{r}
# Colones: Mensual de 3% a 10 años, trimestral de 5% a 15 años y anual de 8% a 17 años. 20 millones
mensual <- bono_cuponado(0.03, 12, 10, 20000000, 'colones')
mensual
trimestral <- bono_cuponado(0.05, 4, 15, 20000000, 'colones')
trimestral
anual <- bono_cuponado(0.08, 1, 17, 20000000, 'colones')
anual
total_cuponados_col <- mensual + trimestral + anual

# Dólares: Bianual de 7% a 15 años, 20 mil
bianual <- bono_cuponado(0.07, 0.5, 15, 20000, 'dolares')
bianual
```

### Acciones

```{r}
V0_acc_col <- 500 * 24000    # 500 acciones a ¢24.000
V0_acc_usd <- 300 * 120      # 300 acciones a $120
```

### Valor total por moneda

```{r}
V0_colones <- V0_ceros_col + total_cuponados_col + V0_acc_col
V0_colones
V0_usd <- V0_ceros_usd + bianual + V0_acc_usd
V0_usd
```

### Valor total en colones
Para cambiar en el tiempo 0, usamos el tipo de cambio de la fecha de corte: 31 de octubre del 2025.
Este valor se obtuvo de [tipo de cambio promedio MONEX](https://www.bancopopular.fi.cr/wp-content/uploads/2025/11/Boletin-Local-31-10-2025.pdf?utm_source=chatgpt.com)
Como la empresa es costarricense, usaremos el tipo de cambio de venta, pues esta deberá vender los dólares para obtener colones.
```{r}
E0 <- 504.44 

V0_total_colones <- V0_colones + V0_usd * E0
V0_total_colones
```

```{r}
data.frame(
  Concepto = c("Valor en colones", "Valor en dólares", "Total en colones"),
  Valor    = c(V0_colones, V0_usd, V0_total_colones)
)
```


## Valor esperado basado en simulaciones

```{r}
n_sims  <- 10
n_pasos <- 15 * 12
S0_ne  <- 24000
u2_col <- 1.0001
d2_col <- 0.9999
q_col  <- (1 - d2_col) / (u2_col - d2_col)
omega_sim_col <- replicate(
  n_sims,
  rbinom(n = n_pasos, size = 1, prob = q_col),
  simplify = FALSE
)
```




# Sección II: Análisis de expansión accionaria

## Compra directa
sacar omegas
```{r}
S15_ne <- numeric(n_sims)

for (i in 1:n_sims) {
  camino_i <- conjunto(
    u_2    = u2_col,
    d_2    = d2_col,
    n      = n_pasos,
    moneda = "colones",
    omegas = omega_sim_col[[i]],  
    uS     = uS,                  
    dS     = dS,
    accion = S0_ne
  )
  
  S15_ne[i] <- camino_i$S[nrow(camino_i)]
}

aporte_directa <- 200 * S15_ne

resumen_2a <- c(
  media = mean(aporte_directa),
  sd    = sd(aporte_directa)
)

resumen_2a
```

## Compra de una opción call europea 
sacar omegas
```{r}
Kf_ne      <- S0_ne * exp(15 * 12 * 0.0035)
K_call_eur <- Kf_ne - 5000

n_calls         <- 200
precio_0_call   <- 0 #no tomamos en cuenta el precio del contrato 
res_eur_2d <- europea(
  u_2       = u2_col,
  d_2       = d2_col,
  n         = n_pasos,
  moneda    = "colones",
  omega_sim = omega_sim_col,  
  uS        = uS,             
  dS        = dS,
  accion    = S0_ne,
  contrato  = precio_0_call,  
  K         = K_call_eur,
  nsim      = n_sims,
  cant      = n_calls
)

resumen_2d <- c(
  media = mean(res_eur_2d$aporte),
  sd    = sd(res_eur_2d$aporte)
)

resumen_2d
```



