---
title: "Evaluación Actuarial - Smart Investments S.A."
author:
- Paola Espinoza Hernández
- Gabriel Sanabria Alvarado
- Joseph Romero Chinchilla
output:
  pdf_document:
    latex_engine: xelatex
    toc: yes
    number_sections: yes
  html_document:
    toc: yes
    df_print: paged
---

```{r cargar curva cero cupón}
curva <- read.csv("../data/Curva_0C.csv", sep = ";", col.names = c("vencimiento", "colones", "dolares"), dec = ",")
curva$vencimiento <- as.numeric(curva$vencimiento)
curva$colones     <- as.numeric(curva$colones)
curva$dolares     <- as.numeric(curva$dolares)
```

# Funciones Utilizadas
## Precios Forward
```{r, echo = FALSE}
set.seed(123) 
```

```{r, calcular precio forward}
forward <- function(t, S, T, moneda){
  if(t == 0){ #versión normal
    idS <- which.min(abs(curva$vencimiento - S))
    idT <- which.min(abs(curva$vencimiento - T))
    rhoS <- curva[[moneda]][idS]/100
    rhoT <- curva[[moneda]][idT]/100
    PS <- ((1+rhoS)^-S)
    PT <- ((1+rhoT)^-T)
    return(PT/PS)
  }
}
```

## Tasas cortas
```{r}
# Función para generar árbol de tasas de interés
# Recibe u(2), d(2), número de iteraciones
ho_lee <- function(u_2, d_2, n, moneda, bern){
  k <- d_2/u_2
  q <- (1-d_2)/(u_2 - d_2)
  r_0 <- -log(forward(0, 0, 1/12, moneda))
  U <- 0
  S <- 0
  # Seguir un camino
  resultados <- data.frame(periodo = 1:(n+1),
                           r_t  = rep(NA_real_, n+1),
                           U_t  = rep(NA_real_, n+1),
                           d = rep(NA_real_, n + 1))
  resultados$r_t[1] <- r_0
  resultados$U_t[1] <- 0
  # Excluimos el caso para d(2)
  S <- S + 1/12 #incrementos mensuales
  if(bern[1] == 1){
    U <- U + 1
  }
  resultados$U_t[1+1] <- U
  d <- d_2
  resultados$d[2] <- d
  r_t <- -log(forward(0, S, S+1/12, moneda)) - log(d) + U*log(k)
  resultados$r_t[1+1] <- r_t
  for(i in 2:n){
    S <- S + 1/12 #incrementos mensuales
    if(bern[i] == 1){
      U <- U + 1
    }
    resultados$U_t[i+1] <- U
    d <- k^(i-1)/((1-q)*k^(i-1) + q)
    resultados$d[i+1] <- d
    r_t <- -log(forward(0, S, S+1/12, moneda)) - log(d) + U*log(k)
    resultados$r_t[i+1] <- r_t
  }
  return(resultados)
}
```

## Precios
```{r}
precios_arriba <- function(u_2, d_2, n, moneda){
  k <- d_2/u_2
  q <- (1-d_2)/(u_2 - d_2)
  resultados <- data.frame(periodo = 0:n,
                           precio  = rep(NA_real_, n+1),
                           U_t  = 0:n)
  # Se construye la rama de arriba
  u <- function(t){
    u <- 1/((1-q)*k^(t) + q)
  }
  # Separamos las primeras tres
  resultados$precio[1] <- forward(0, 0, n/12, moneda) #Precio actual
  resultados$precio[2] <- u(n)*forward(0, 1/12, n/12, moneda) #Primer salto
  resultados$precio[3] <- u(n - 1)*resultados$precio[2]/(u_2*forward(0, 1/12, 2/12, moneda)) #Segundo salto
  i <- 3
  while(n - i > 1){
    t <- i/12
    resultados$precio[i + 1] <- u(n - i + 1)*resultados$precio[i]/(u(i)*forward(0, t - 1/12, t, moneda))
    i <- i + 1
  }
  resultados$precio[n] <- u_2*resultados$precio[n - 1]/(u(n - 1)*forward(0, n - 2/12, n - 1/12, moneda))
  resultados$precio[n + 1] <- 1
  return(resultados)
}
```

```{r}
otros_precios <- function(u_2, d_2, n, moneda, omegas){
  sup <- precios_arriba(u_2, d_2, n, moneda)
  k <- d_2/u_2
  q <- (1-d_2)/(u_2 - d_2)
  resultados <- data.frame(periodo = 1:(n+1),
                           precio  = sup$precio, #primero y último son iguales
                           U_t  = rep(NA_real_, n+1))
  resultados$U_t[1] <- 0
  for(i in 2:n){
    resultados$U_t[i] <- resultados$U_t[i - 1] + omegas[i - 1]
    resultados$precio[i] <- k^((i - 1 - resultados$U_t[i])*(n - i + 1))*sup$precio[i] #Multiplicar factor la cantidad de veces necesaria
  }
  return(resultados)
}
```


## Árbol Conjunto
```{r}
conjunto <- function(u_2, d_2, n, moneda, omegas, uS, dS, accion){
  res <- ho_lee(u_2, d_2, n, moneda, omegas)
  r <- res$r_t
  k <- d_2/u_2
  q <- (1-d_2)/(u_2 - d_2)
  resultados <- data.frame(periodo = 1:(n+1),
                           S  = rep(NA_real_, n+1),
                           proba_S = rep(NA_real_, n+1),
                           r_t = r,
                           U_t  = res$U_t)
  resultados$S[1] <- accion
  # Separamos la primera iteración
  q_i <- ifelse(exp(r[1]) > uS, (exp(log(uS)) - dS)/(uS - dS), ifelse(exp(r[1]) < dS, (exp(log(dS)) - dS)/(uS - dS), (exp(r[1]) - dS)/(uS - dS)))
  bern <- rbinom(n = 1, size = 1, prob = q_i)
  if(bern == 1){
    resultados$S[2] <- resultados$S[1]*uS
    resultados$proba_S[2] <- q_i
  }
  else{
    resultados$S[2] <- resultados$S[1]*dS
    resultados$proba_S[2] <- 1 - q_i
  }
  for (i in 2:n){
    q_i <- ifelse(exp(r[i]) > uS, (exp(log(uS)) - dS)/(uS - dS), ifelse(exp(r[i]) < dS, (exp(log(dS)) - dS)/(uS - dS), (exp(r[i]) - dS)/(uS - dS)))
    bern <- rbinom(n = 1, size = 1, prob = q_i)
    if(bern == 1){
      resultados$S[i + 1] <- resultados$S[i]*uS
      if(omegas[i - 1] == 1){
        resultados$proba_S[i + 1] <- resultados$proba_S[i]*q_i*q
      }
      else{
        resultados$proba_S[i + 1] <- resultados$proba_S[i]*q_i*(1 - q)
      }
      
    }
    else{
      resultados$S[i + 1] <- resultados$S[i]*dS
      if(omegas[i - 1] == 1){
        resultados$proba_S[i + 1] <- resultados$proba_S[i]*(1 - q_i)*q
      }
      else{
        resultados$proba_S[i + 1] <- resultados$proba_S[i]*(1 - q_i)*(1 - q)
      }
      
    }
  }
  return(resultados)
}
```


# Valor del portafolio
## Estimación de parámetros
### Colones
Como $u(2) = 1.0001$ y $d(2) = 0.9999$, sabemos que $q = \frac{(1-d(T))}{u(T)-d(T)}$ para cualquier T, entonces $q = 0.5$
```{r}
q <- (1-0.9999)/(1.0001 - 0.9999)
q
```
Para estimar los parámetros de subida  bajada de las acciones, utilizamos el Modelo Cox-Ross-Rubinstein. Por tanto, usamos la fórmula $\sigma^2*\Delta t = \ln(\frac{S_{t + \Delta t}}{S_t})$; en este caso, tanto las acciones como las tasas avanzan mensualmente, por tanto, $\Delta t = 1$
```{r}
S_nac <- readxl::read_excel("../data/precio_acciones_nacionales.xlsx")
```

```{r, warning=FALSE}
library(dplyr)

S_nac <- S_nac %>% arrange(Fecha)

S_nac <- S_nac %>%
  mutate(ret_log = log(Precio / lag(Precio)))

sigma1 <- var(S_nac$ret_log, na.rm = TRUE)
sigma <- sqrt(sigma1)

sigma
```
Ahora, utilizando $u = \frac 1d = e^{\sigma \Delta t}$, obtenemos $u = 1.003618$ y $d = 0.9963954$
```{r}
uS <- exp(sigma)
uS
dS <- exp(-sigma)
dS
```


### Dolares
Como $u(2) = 1.0005$ y $d(2) = 0.99995$, sabemos que $q = \frac{(1-d(T))}{u(T)-d(T)}$ para cualquier T, entonces $q = 0.5$
```{r}
q_dol <- (1-0.99995)/(1.0005 - 0.99995)
q_dol
```
Para estimar los parámetros de subida  bajada de las acciones, utilizamos el Modelo Cox-Ross-Rubinstein. Por tanto, usamos la fórmula $\sigma^2*\Delta t = \ln(\frac{S_{t + \Delta t}}{S_t})$; en este caso, tanto las acciones como las tasas avanzan mensualmente, por tanto, $\Delta t = 1$
```{r}
S_int <- readxl::read_excel("../data/precio_acciones_internacionales.xlsx")
```

```{r, warning=FALSE}
library(dplyr)

S_int <- S_int %>% arrange(Date)

S_int <- S_int %>%
  mutate(ret_log = log(`Close Price` / lag(`Close Price`)))

sigma1 <- var(S_int$ret_log, na.rm = TRUE)
sigma <- sqrt(sigma1)

sigma
```
Ahora, utilizando $u = \frac 1d = e^{\sigma \Delta t}$, obtenemos $u = 1.043396$ y $d = 0.9584087$
```{r}
uS_dol <- exp(sigma)
uS_dol
dS_dol <- exp(-sigma)
dS_dol
```


## Valor esperado teórico en t = 0

```{r}
P_col <- function(T) {
  as.numeric(forward(0, 0, T, "colones"))
}

P_usd <- function(T) {
  as.numeric(forward(0, 0, T, "dolares"))
}
```

### Bonos Cero Cupón

```{r}
# Colones: 5 bonos de ¢10.000.000 a 3, 7, 12, 15 y 20 años
V0_ceros_col <- sum(
  10000000 * P_col(c(3, 7, 12, 15, 20))
)
V0_ceros_col

# Dólares: 3 bonos de $15.000 a 5, 10 y 16 años
V0_ceros_usd <- sum(
  15000 * P_usd(c(5, 10, 16))
)
V0_ceros_usd
```

### Bonos cuponados

```{r}
bono_cuponado <- function(tasa, freq, T, nominal, moneda){
  if(moneda == 'colones') f = P_col
  else f = P_usd
  dt       <- 1 / freq
  tiempos  <- seq(dt, T, by = dt)
  cupon    <- nominal * tasa #asumimos tasa por periodo
  sum(cupon * sapply(tiempos, f)) + nominal * f(T)
}
```

```{r}
# Colones: Mensual de 3% a 10 años, trimestral de 5% a 15 años y anual de 8% a 17 años. 20 millones
mensual <- bono_cuponado(0.03, 12, 10, 20000000, 'colones')
mensual
trimestral <- bono_cuponado(0.05, 4, 15, 20000000, 'colones')
trimestral
anual <- bono_cuponado(0.08, 1, 17, 20000000, 'colones')
anual
total_cuponados_col <- mensual + trimestral + anual

# Dólares: Bianual de 7% a 15 años, 20 mil
bianual <- bono_cuponado(0.07, 0.5, 15, 20000, 'dolares')
bianual
```

### Acciones

```{r}
V0_acc_col <- 500 * 24000    # 500 acciones a ¢24.000
V0_acc_usd <- 300 * 120      # 300 acciones a $120
```

### Valor total por moneda

```{r}
V0_colones <- V0_ceros_col + total_cuponados_col + V0_acc_col
V0_colones
V0_usd <- V0_ceros_usd + bianual + V0_acc_usd
V0_usd
```

### Valor total en colones
Para cambiar en el tiempo 0, usamos el tipo de cambio de la fecha de corte: 09 de octubre del 2024
Como la empresa es costarricense, usaremos el tipo de cambio de venta, pues esta deberá vender los dólares para obtener colones.
```{r}
E0 <- 519.38 

V0_total_colones <- V0_colones + V0_usd * E0
V0_total_colones
```

```{r}
data.frame(
  Concepto = c("Valor en colones", "Valor en dólares", "Total en colones"),
  Valor    = c(V0_colones, V0_usd, V0_total_colones)
)
```



## Simulación de Montercarlo 

```{r}
n_meses <- 15 * 12       # 15 años, pasos mensuales
dt      <- 1/12
u2_col <- 1.0001
d2_col <- 0.9999
S0_col <- 24000          # precio actual de la acción nacional
n_acc_col <- 500         # cantidad de acciones en colones
# Datos 
nom_cero_col <- 10000000
T_cero_col   <- c(3, 7, 12, 15, 20)

nom_cup_col  <- 20000000
tasa_cup_col <- c(0.03, 0.05, 0.08)
freq_cup_col <- c(12,      4,     1)   # mensual, trimestral, anual
T_cup_col    <- c(10,     15,    17)



simular_camino_col <- function(n_meses, u2, d2, moneda, uS, dS, S0) {
  # Trayectoria de tasas con Ho-Lee 
  res_rate <- ho_lee(u2, d2, n_meses, moneda)
  r_t <- res_rate$r_t         # longitud n_meses + 1 (incluye t=0)
  
  # Trayectoria de la acción con CRR
  S <- numeric(n_meses + 1)
  S[1] <- S0
  
  for (i in 1:n_meses) {

    q_i <- (exp(r_t[i] * dt) - dS) / (uS - dS)
    q_i <- max(min(q_i, 1), 0)  
    
    up <- rbinom(1, 1, q_i)
    S[i + 1] <- if (up == 1) S[i] * uS else S[i] * dS
  }
  
  data.frame(
    paso = 0:n_meses,
    t    = (0:n_meses) * dt,
    r_t  = r_t,
    S    = S
  )
}



valor_portafolio_col <- function(camino, t_h) {
  # t_h en años
  paso_h <- round(t_h / dt)   # índice del paso correspondiente
  r_h    <- camino$r_t[paso_h + 1]
  
  # Acciones
  V_acc <- n_acc_col * camino$S[paso_h + 1]
  
  #Bonos cero cupón
  V_cero <- 0
  for (T in T_cero_col) {
    if (T <= t_h) {

      V_cero <- V_cero + nom_cero_col
    } else {

      V_cero <- V_cero + nom_cero_col * exp(-r_h * (T - t_h))
    }
  }
  

  V_cupon <- 0
  for (j in seq_along(T_cup_col)) {
    Tj    <- T_cup_col[j]
    tasaj <- tasa_cup_col[j]
    freqj <- freq_cup_col[j]
    
    dtj      <- 1 / freqj
    tiempos  <- seq(dtj, Tj, by = dtj)
    cuponj   <- nom_cup_col * tasaj / freqj
    

    for (tj in tiempos) {
      if (tj <= t_h) {

      } else {
        V_cupon <- V_cupon + cuponj * exp(-r_h * (tj - t_h))
      }
    }
    

    if (Tj > t_h) {
      V_cupon <- V_cupon + nom_cup_col * exp(-r_h * (Tj - t_h))
    } else {
      V_cupon <- V_cupon + nom_cup_col
    }
  }
  
  # Valor total en colones
  V_acc + V_cero + V_cupon
}


# Monte Carlo


nsim      <- 10000
horizontes <- c(0, 2.5, 5, 10, 15)

resultados_mc_col <- matrix(NA_real_, nrow = nsim, ncol = length(horizontes))
colnames(resultados_mc_col) <- paste0("t_", horizontes)

for (sim in 1:nsim) {
  camino <- simular_camino_col(n_meses, u2_col, d2_col, "colones", uS, dS, S0_col)
  
  for (j in seq_along(horizontes)) {
    resultados_mc_col[sim, j] <- valor_portafolio_col(camino, horizontes[j])
  }
}

resultados_mc_col <- as.data.frame(resultados_mc_col)
head(resultados_mc_col)
```

# 2.a) Compra directa de 200 acciones de Nacional de Energía en T = 15
```{r}
S0_ne <- 24000
u2_col <- 1.0001
d2_col <- 0.9999

# Probabilidad neutral al riesgo
q_col <- (1 - d2_col) / (u2_col - d2_col)

n_pasos_ <- 15 * 12   

set.seed(123)
n_sims <- 10000

# Vector para guardar el precio de la acción en T = 15

S15_ne <- numeric(n_sims)

for (i in 1:n_sims) {

# Omegas para la tasa en colones

omegas_i <- rbinom(n = n_pasos_2a, size = 1, prob = q_col)

# Camino conjunto tasa–acción en colones

camino_i <- conjunto(
u_2    = u2_col,
d_2    = d2_col,
n      = n_pasos_2a,
moneda = "colones",
omegas = omegas_i,
uS     = uS,      # factores de subida/bajada de la acción
dS     = dS,
accion = S0_ne
)

S15_ne[i] <- camino_i$S[nrow(camino_i)]
}

aporte_directa <- 200 * S15_ne

# Resumen estadístico del aporte de la estrategia

resumen <- c(
media = mean(aporte_directa),
sd    = sd(aporte_directa)
)

resumen

```

# 2.d) Compra de una opción call europea 
```{r}
S0_ne  <- 24000          
u2_col <- 1.0001
d2_col <- 0.9999
q_col <- (1 - d2_col) / (u2_col - d2_col)
n_pasos_2d <- 15 * 12    
Kf_ne <- S0_ne * exp(15 * 12 * 0.0035)
K_call_eur <- Kf_ne - 5000
set.seed(123)
n_sim_2d <- 10000

# Vector para guardar S_15 
ST_2d <- numeric(n_sim_2d)

for (i in 1:n_sim_2d) {
  omegas_i <- rbinom(n = n_pasos_2d, size = 1, prob = q_col)
    camino_i <- conjunto(
    u_2    = u2_col,
    d_2    = d2_col,
    n      = n_pasos_2d,
    moneda = "colones",
    omegas = omegas_i,
    uS     = uS,      
    dS     = dS,
    accion = S0_ne
  )
  
  # Precio de la acción en T = 15 
  ST_2d[i] <- camino_i$S[nrow(camino_i)]
}

# Payoff 
payoff_call_1 <- pmax(ST_2d - K_call_eur, 0)

n_calls <- 200

aporte_call_2d <- n_calls * payoff_call_1

# Resumen estadístico del aporte de la estrategia 2.d en T = 15
resumen_2d <- c(
  media = mean(aporte_call_2d),
  sd    = sd(aporte_call_2d)
)

resumen_2d

```



