---
title: "Evaluación Actuarial - Smart Investments S.A."
author:
- Paola Espinoza Hernández
- Gabriel Sanabria Alvarado
- Joseph Romero Chinchilla
output:
  pdf_document:
    latex_engine: xelatex
    toc: yes
    number_sections: yes
  html_document:
    toc: yes
    df_print: paged
---

```{r cargar curva cero cupón}
curva <- read.csv("../data/Curva_0C.csv", sep = ";", col.names = c("vencimiento", "colones", "dolares"), dec = ",")
```

# Sección I: Valoración de portafolio
## Árboles de Precio
```{r}
arbol_precios <- function(S0, u, d, N) {
  tree <- matrix(NA_real_, nrow = N + 1, ncol = N + 1)
  for (j in 0:N) {
    for (i in 0:j) {
      tree[i + 1, j + 1] <- S0 * u^(j - i) * d^i
    }
  }
  
  colnames(tree) <- paste0("t", 0:N)
  rownames(tree) <- paste0("downs_", 0:N)
  
  return(tree)
}
```
```{r}
S0 <- 100   
u  <- 1.1   
d  <- 0.9   
N  <- 3     

arbol <- arbol_precios(S0, u, d, N)
arbol

```

## Árbol de Tasa Corta
```{r}
arbol_tasa_descuento <- function(r0, u, d, N, dt = 1, 
                                 tipo = c("continua", "simple")) {
  tipo <- match.arg(tipo)
  
  tasa      <- matrix(NA_real_, nrow = N, ncol = N)
  descuento <- matrix(NA_real_, nrow = N, ncol = N)
  
  for (t in 0:(N - 1)) {
    for (i in 0:t) {
      r_ti <- r0 * u^(t - i) * d^i
      tasa[i + 1, t + 1] <- r_ti
      
      if (tipo == "continua") {
        descuento[i + 1, t + 1] <- exp(-r_ti * dt)
      } else { # tipo == "simple"
        descuento[i + 1, t + 1] <- 1 / (1 + r_ti * dt)
      }
    }
  }
  
  colnames(tasa)      <- paste0("t", 0:(N - 1))
  rownames(tasa)      <- paste0("downs_", 0:(N - 1))
  colnames(descuento) <- colnames(tasa)
  rownames(descuento) <- rownames(tasa)
  
  return(list(tasa = tasa, descuento = descuento))
}
```

```{r}
r0 <- 0.05   
u  <- 1.2   
d  <- 0.8   
N  <- 3      

arbol <- arbol_tasa_descuento(r0, u, d, N, dt = 1, tipo = "continua")

arbol$tasa       # árbol de tasas cortas
arbol$descuento  # árbol de factores D(t, t+1)
```
## Árbol binomial conjunto
```{r}
# Árbol binomial conjunto
# S0   : precio inicial de la acción
# r0   : tasa inicial
# uS,dS: factores de subida/bajada para la acción
# uR,dR: factores de subida/bajada para la tasa
# N    : número de pasos
# qS   : probabilidad (o vector de long. N) de subida de la acción en cada paso
# qR   : probabilidad (o vector de long. N) de subida de la tasa en cada paso
#
# Devuelve una lista "nodos_por_tiempo":
#   nodos_por_tiempo[[t+1]] es un data.frame con los nodos en el tiempo t:
#     - id        : identificador del nodo
#     - parent_id : id del nodo padre
#     - t         : tiempo (0,1,...,N)
#     - S         : precio de la acción en el nodo
#     - r         : tasa en el nodo
#     - prob      : probabilidad acumulada de llegar al nodo

arbol_binomial_conjunto <- function(S0, r0, uS, dS, uR, dR, N, qS, qR) {
  qS <- rep_len(qS, N)
  qR <- rep_len(qR, N)
  
  nodos_por_tiempo <- vector("list", N + 1)
  
  nodos_por_tiempo[[1]] <- data.frame(
    id        = 1L,
    parent_id = NA_integer_,
    t         = 0L,
    S         = S0,
    r         = r0,
    prob      = 1
  )
  
  id_actual <- 1L
  
  for (t in 1:N) {
    padres <- nodos_por_tiempo[[t]]
    hijos_list <- vector("list", nrow(padres) * 4)
    k <- 1L
    
    for (i in seq_len(nrow(padres))) {
      nodo <- padres[i, ]
      pS <- qS[t]
      pR <- qR[t]
      
      # 1) Acción ↑, Tasa ↑
      id_actual <- id_actual + 1L
      hijos_list[[k]] <- data.frame(
        id        = id_actual,
        parent_id = nodo$id,
        t         = t,
        S         = nodo$S * uS,
        r         = nodo$r * uR,
        prob      = nodo$prob * pS * pR
      ); k <- k + 1L
      
      # 2) Acción ↑, Tasa ↓
      id_actual <- id_actual + 1L
      hijos_list[[k]] <- data.frame(
        id        = id_actual,
        parent_id = nodo$id,
        t         = t,
        S         = nodo$S * uS,
        r         = nodo$r * dR,
        prob      = nodo$prob * pS * (1 - pR)
      ); k <- k + 1L
      
      # 3) Acción ↓, Tasa ↑
      id_actual <- id_actual + 1L
      hijos_list[[k]] <- data.frame(
        id        = id_actual,
        parent_id = nodo$id,
        t         = t,
        S         = nodo$S * dS,
        r         = nodo$r * uR,
        prob      = nodo$prob * (1 - pS) * pR
      ); k <- k + 1L
      
      # 4) Acción ↓, Tasa ↓
      id_actual <- id_actual + 1L
      hijos_list[[k]] <- data.frame(
        id        = id_actual,
        parent_id = nodo$id,
        t         = t,
        S         = nodo$S * dS,
        r         = nodo$r * dR,
        prob      = nodo$prob * (1 - pS) * (1 - pR)
      ); k <- k + 1L
    }
    
    nodos_por_tiempo[[t + 1]] <- do.call(rbind, hijos_list)
  }
  
  return(nodos_por_tiempo)
}

```

```{r}
S0 <- 100
r0 <- 0.05

uS <- 1.1
dS <- 0.9
uR <- 1.2
dR <- 0.8

N  <- 5
qS <- 0.6  
qR <- 0.5  

arbol <- arbol_binomial_conjunto(S0, r0, uS, dS, uR, dR, N, qS, qR)

arbol[[1]]  
arbol[[2]]  
arbol[[3]]  

```

## Árbol conjunto para simulación
```{r}
# Simula UN camino en el árbol conjunto (acción + tasa)
# y devuelve el valor del portafolio en ciertos horizontes.
#
# S0, r0 : valores iniciales de acción y tasa
# uS,dS  : factores up/down de la acción
# uR,dR  : factores up/down de la tasa
# qR  : prob. de subida de tasa
# dt     : tamaño de paso en años (ej. 0.5 si cada paso = 6 meses)
# horizontes : vector de tiempos (en años) donde quieres el valor (ej. c(0,2.5,5,10,15))
# valor_portafolio : función que recibe (S, r, t) y devuelve el valor del portafolio
#
# Devuelve un data.frame con columnas:
# horizonte, paso, S, r, valor

simular_camino_portafolio <- function(S0, r0,
                                      uS, dS,
                                      uR, dR,
                                      qR,
                                      dt,
                                      horizontes,
                                      valor_portafolio) {
  N_exact <- max(horizontes) / dt
  if (abs(N_exact - round(N_exact)) > 1e-8) {
    stop("max(horizontes) / dt debe ser un entero exacto.")
  }
  N <- as.integer(round(N_exact))
  
  qR <- rep_len(qR, N)
  
  S <- numeric(N + 1)
  r <- numeric(N + 1)
  tiempos <- dt * (0:N)
  
  S[1] <- S0
  r[1] <- r0
  
  for (k in 1:N) {
    q_t <- (exp(r[k]) - dS) / (uS - dS)
    
    #q_t <- max(min(q_t, 1), 0)
    
    upS <- runif(1) < q_t
    upR <- runif(1) < qR[k]
    
    S[k + 1] <- S[k] * if (upS) uS else dS
    r[k + 1] <- r[k] * if (upR) uR else dR
  }
  
  pasos <- round(horizontes / dt)
  idx <- pasos + 1  # porque S[1] es t = 0
  
  valores <- mapply(
    FUN = valor_portafolio,
    S   = S[idx],
    r   = r[idx],
    t   = horizontes
  )
  
  data.frame(
    horizonte = horizontes,
    paso      = pasos,
    S         = S[idx],
    r         = r[idx],
    valor     = valores
  )
}


```

```{r}
set.seed(123)

S0 <- 100
r0 <- 0.05
uS <- 1.1; dS <- 0.9
uR <- 1.1; dR <- 0.9
qS <- 0.6
qR <- 0.5
dt <- 1/12
horizontes <- c(0, 2.5, 5, 10, 15)  # años

# Supongamos un portafolio con:
#  - n acciones
#  - un bono cero cupón de nominal B que vence a los 15 años
n_acc <- 50
B_nom <- 1000

valor_portafolio <- function(S, r, t) {
  n_acc * S + B_nom * exp(-r * (15 - t))
}



simular_portafolio_df <- function(n_sim,
                                  S0, r0,
                                  uS, dS,
                                  uR, dR,
                                  qR,
                                  dt,
                                  horizontes,
                                  valor_portafolio) {
  mat <- replicate(
    n_sim,
    simular_camino_portafolio(
      S0, r0,
      uS, dS,
      uR, dR,
      qR,
      dt,
      horizontes,
      valor_portafolio
    )$valor
  )
  
  df <- as.data.frame(t(mat))
  
  colnames(df) <- paste0("t_", horizontes)
  
  df$sim <- seq_len(n_sim)
  df <- df[, c("sim", paste0("t_", horizontes))]
  
  return(df)
}


```

```{r}
set.seed(123)

S0 <- 100
r0 <- 0.05
uS <- 1.1; dS <- 0.9
uR <- 1.1; dR <- 0.9
qS <- 0.6
qR <- 0.5
dt <- 0.5
horizontes <- c(0, 2.5, 5, 10, 15)

valor_portafolio <- function(S, r, t) {
  50 * S + 1000 * exp(-r * (15 - t))
}

res_df <- simular_portafolio_df(
  n_sim = 1000,
  S0, r0,
  uS, dS,
  uR, dR,
  qR,
  dt,
  horizontes,
  valor_portafolio
)

head(res_df)

```

## Documento bien :)
# Funciones Utilizadas
## Precios Forward
```{r, echo = FALSE}
set.seed(123) 
```

```{r, calcular precio forward}
forward <- function(t, S, T, moneda){
  if(t == 0){ #versión normal
    idS <- which.min(abs(curva$vencimiento - S))
    idT <- which.min(abs(curva$vencimiento - T))
    rhoS <- curva[[moneda]][idS]/100
    rhoT <- curva[[moneda]][idT]/100
    PS <- ((1+rhoS)^-S)
    PT <- ((1+rhoT)^-T)
    return(PT/PS)
  }
}
```

## Tasas cortas
```{r}
# Función para generar árbol de tasas de interés
# Recibe u(2), d(2), número de iteraciones
ho_lee <- function(u_2, d_2, n, moneda){
  k <- d_2/u_2
  q <- (1-d_2)/(u_2 - d_2)
  r_0 <- -log(forward(0, 0, 1/12, moneda))
  U <- 0
  S <- 0
  # Seguir un camino
  bern <- rbinom(n = n, size = 1, prob = q) #generar omegas
  resultados <- data.frame(periodo = 1:(n+1),
                           r_t  = rep(NA_real_, n+1),
                           U_t  = rep(NA_real_, n+1),
                           d = rep(NA_real_, n + 1))
  resultados$r_t[1] <- r_0
  resultados$U_t[1] <- 0
  # Excluimos el caso para d(2)
  S <- S + 1/12 #incrementos mensuales
  if(bern[1] == 1){
    U <- U + 1
  }
  resultados$U_t[1+1] <- U
  d <- d_2
  resultados$d[2] <- d
  r_t <- -log(forward(0, S, S+1/12, moneda)) - log(d) + U*log(k)
  resultados$r_t[1+1] <- r_t
  for(i in 2:n){
    S <- S + 1/12 #incrementos mensuales
    if(bern[i] == 1){
      U <- U + 1
    }
    resultados$U_t[i+1] <- U
    d <- k^(i-1)/((1-q)*k^(i-1) + q)
    resultados$d[i+1] <- d
    r_t <- -log(forward(0, S, S+1/12, moneda)) - log(d) + U*log(k)
    resultados$r_t[i+1] <- r_t
  }
  return(resultados)
}
```

## Precios
```{r}
precios_arriba <- function(u_2, d_2, n, moneda){
  k <- d_2/u_2
  q <- (1-d_2)/(u_2 - d_2)
  resultados <- data.frame(periodo = 0:n,
                           precio  = rep(NA_real_, n+1),
                           U_t  = 0:n)
  # Se construye la rama de arriba
  u <- function(t){
    u <- 1/((1-q)*k^(t) + q)
  }
  # Separamos las primeras tres
  resultados$precio[1] <- forward(0, 0, n/12, moneda) #Precio actual
  resultados$precio[2] <- u(n)*forward(0, 1/12, n/12, moneda) #Primer salto
  resultados$precio[3] <- u(n - 1)*resultados$precio[2]/(u_2*forward(0, 1/12, 2/12, moneda)) #Segundo salto
  i <- 3
  while(n - i > 1){
    t <- i/12
    resultados$precio[i + 1] <- u(n - i + 1)*resultados$precio[i]/(u(i)*forward(0, t - 1/12, t, moneda))
    i <- i + 1
  }
  resultados$precio[n] <- u_2*resultados$precio[n - 1]/(u(n - 1)*forward(0, n - 2/12, n - 1/12, moneda))
  resultados$precio[n + 1] <- 1
  return(resultados)
}
```

```{r}
otros_precios <- function(u_2, d_2, n, moneda, omegas){
  sup <- precios_arriba(u_2, d_2, n, moneda)
  k <- d_2/u_2
  q <- (1-d_2)/(u_2 - d_2)
  resultados <- data.frame(periodo = 1:(n+1),
                           precio  = sup$precio, #primero y último son iguales
                           U_t  = rep(NA_real_, n+1))
  resultados$U_t[1] <- 0
  for(i in 2:n){
    resultados$U_t[i] <- resultados$U_t[i - 1] + omegas[i - 1]
    resultados$precio[i] <- k^((i - 1 - resultados$U_t[i])*(n - i + 1))*sup$precio[i] #Multiplicar factor la cantidad de veces necesaria
  }
  return(resultados)
}
```


## Árbol Conjunto
```{r}
conjunto <- function(u_2, d_2, n, moneda, omegas, uS, dS, accion){
  res <- ho_lee(u_2, d_2, n, moneda, omegas)
  r <- res$r_t
  print(r)
  k <- d_2/u_2
  q <- (1-d_2)/(u_2 - d_2)
  resultados <- data.frame(periodo = 1:(n+1),
                           S  = rep(NA_real_, n+1),
                           proba_S = rep(NA_real_, n+1),
                           U_t  = res$U_t)
  resultados$S[1] <- accion
  # Separamos la primera iteración
  q_i <- ifelse(exp(r[1]) > uS, (exp(log(uS)) - dS)/(uS - dS), ifelse(exp(r[1]) < dS, (exp(log(dS)) - dS)/(uS - dS), (exp(r[1]) - dS)/(uS - dS)))
  print(q_i)
  print(q)
  bern <- rbinom(n = 1, size = 1, prob = q_i)
  if(bern == 1){
    resultados$S[2] <- resultados$S[1]*uS
    resultados$proba_S[2] <- q_i
  }
  else{
    resultados$S[2] <- resultados$S[1]*dS
    resultados$proba_S[2] <- 1 - q_i
  }
  for (i in 2:n){
    q_i <- ifelse(exp(r[i]) > uS, (exp(log(uS)) - dS)/(uS - dS), ifelse(exp(r[i]) < dS, (exp(log(dS)) - dS)/(uS - dS), (exp(r[i]) - dS)/(uS - dS)))
    print(q_i)
    bern <- rbinom(n = 1, size = 1, prob = q_i)
    print(bern)
    if(bern == 1){
      resultados$S[i + 1] <- resultados$S[i]*uS
      if(omegas[i - 1] == 1){
        resultados$proba_S[i + 1] <- resultados$proba_S[i]*q_i*q
      }
      else{
        resultados$proba_S[i + 1] <- resultados$proba_S[i]*q_i*(1 - q)
      }
      
    }
    else{
      resultados$S[i + 1] <- resultados$S[i]*dS
      if(omegas[i - 1] == 1){
        resultados$proba_S[i + 1] <- resultados$proba_S[i]*(1 - q_i)*q
      }
      else{
        resultados$proba_S[i + 1] <- resultados$proba_S[i]*(1 - q_i)*(1 - q)
      }
      
    }
  }
  return(resultados)
}
```
## Opción Europea: simulación
```{r}
# contrato: precio del contrato, pagado en el momento 0
# K: precio de ejercicio del contrato
# nsim: número de simulaciones
# omega_sim: lista de omegas
# cant: cantidad de acciones
europea <- function(u_2, d_2, n, moneda, omega_sim, uS, dS, accion, contrato, K, nsim, cant){
  sim_S <- data.frame(aporte = rep(NA_real_, nsim))

  for(i in 1:nsim){
    omegas <- omega_sim[[i]]
    camino <- conjunto(u_2, d_2, n, moneda, omegas, uS, dS, accion)
    sim_S$aporte[i] <- cant*(max(camino$S[n + 1] - K, 0)-exp(sum(camino$r_t))*contrato)
  }
  return(sim_S)
}
```


# Valor del portafolio
## Valor de acciones
### Colones
Como $u(2) = 1.0001$ y $d(2) = 0.9999$, sabemos que $q = \frac{(1-d(T))}{u(T)-d(T)}$ para cualquier T, entonces $q = 0.5$
```{r}
q <- (1-0.9999)/(1.0001 - 0.9999)
q
```
Para estimar los parámetros de subida  bajada de las acciones, utilizamos el Modelo Cox-Ross-Rubinstein. Por tanto, usamos la fórmula $\sigma^2*\Delta t = \ln(\frac{S_{t + \Delta t}}{S_t})$; en este caso, tanto las acciones como las tasas avanzan mensualmente, por tanto, $\Delta t = 1$
```{r}
S_nac <- readxl::read_excel("../data/precio_acciones_nacionales.xlsx")
```

```{r, warning=FALSE}
library(dplyr)

S_nac <- S_nac %>% arrange(Fecha)

S_nac <- S_nac %>%
  mutate(ret_log = log(Precio / lag(Precio)))

sigma <- var(S_nac$ret_log, na.rm = TRUE)

sigma
```
Ahora, utilizando $u = \frac 1d = e^{\sigma \Delta t}$, obtenemos $u = 1.003618$ y $d = 0.9963954$
```{r}
uS <- exp(sigma)
uS
dS <- exp(-sigma)
dS
```


```{r}
curva$colones <- curva$colones / 100
curva$dolares <- curva$dolares / 100

# --- Factores de descuento ---
P_col <- function(T) {
  r <- curva$colones[curva$vencimiento == T]
  (1 + r)^(-T)
}

P_usd <- function(T) {
  r <- curva$dolares[curva$vencimiento == T]
  (1 + r)^(-T)
}

```

## Valor esperado teórico en t=0

```{r}
curva$vencimiento <- as.numeric(curva$vencimiento)
curva$colones     <- as.numeric(curva$colones) / 100
curva$dolares     <- as.numeric(curva$dolares) / 100

```

```{r}
P_col <- function(T) {
  as.numeric(forward(0, 0, T, "colones"))
}

P_usd <- function(T) {
  as.numeric(forward(0, 0, T, "dolares"))
}

```



```{r}


#-----------------------------
# 1. Bonos cero cupón
#-----------------------------

# Colones: 5 bonos de ¢10.000.000 a 3, 7, 12, 15 y 20 años
V0_ceros_col <- sum(
  10000000 * P_col(c(3, 7, 12, 15, 20))
)

# Dólares: 3 bonos de $15.000 a 5, 10 y 16 años
V0_ceros_usd <- sum(
  15000 * P_usd(c(5, 10, 16))
)

#-----------------------------
# 2. Bonos cuponados
#-----------------------------

# Función genérica para bono cuponado en colones
precio_bono_col <- function(tasa, freq, T, nominal) {
  dt       <- 1 / freq
  tiempos  <- seq(dt, T, by = dt)
  cupon    <- nominal * tasa / freq
  
  # Esto ahora es: numeric * numeric
  sum(cupon * sapply(tiempos, P_col)) + nominal * P_col(T)
}

V0_cupon_col <-
  precio_bono_col(0.03, 12, 10, 20000000) +
  precio_bono_col(0.05,  4, 15, 20000000) +
  precio_bono_col(0.08,  1, 17, 20000000)


# Bono cuponado en dólares: 7% bianual, 15 años, nominal 20.000
precio_bono_usd <- function(tasa, freq, T, nominal) {
  dt       <- 1 / freq
  tiempos  <- seq(dt, T, by = dt)
  cupon    <- nominal * tasa / freq
  sum(cupon * sapply(tiempos, P_usd)) + nominal * P_usd(T)
}

V0_cupon_usd <- precio_bono_usd(0.07, 2, 15, 20000)

#-----------------------------
# 3. Acciones
#-----------------------------

V0_acc_col <- 500 * 24000    # 500 acciones a ¢24.000
V0_acc_usd <- 300 * 120      # 300 acciones a $120

#-----------------------------
# 4. Valor total por moneda
#-----------------------------

V0_colones <- V0_ceros_col + V0_cupon_col + V0_acc_col
V0_usd     <- V0_ceros_usd + V0_cupon_usd + V0_acc_usd

#-----------------------------
# 5. Total en colones (tipo de cambio de no arbitraje)
#-----------------------------

E0 <- 540   # aquí pones el tipo de cambio que estén usando en el proyecto

V0_total_colones <- V0_colones + V0_usd * E0

#-----------------------------
# 6. Tabla final
#-----------------------------

data.frame(
  Concepto = c("Valor en colones", "Valor en dólares", "Total en colones"),
  Valor    = c(V0_colones, V0_usd, V0_total_colones)
)

```



## Simulación de Montercarlo 

```{r}
set.seed(123)



n_meses <- 15 * 12       # 15 años, pasos mensuales
dt      <- 1/12

u2_col <- 1.0001
d2_col <- 0.9999

S0_col <- 24000          # precio actual de la acción nacional
n_acc_col <- 500         # cantidad de acciones en colones

# Datos 
nom_cero_col <- 10000000
T_cero_col   <- c(3, 7, 12, 15, 20)

nom_cup_col  <- 20000000
tasa_cup_col <- c(0.03, 0.05, 0.08)
freq_cup_col <- c(12,      4,     1)   # mensual, trimestral, anual
T_cup_col    <- c(10,     15,    17)



simular_camino_col <- function(n_meses, u2, d2, moneda, uS, dS, S0) {
  # Trayectoria de tasas con Ho-Lee 
  res_rate <- ho_lee(u2, d2, n_meses, moneda)
  r_t <- res_rate$r_t         # longitud n_meses + 1 (incluye t=0)
  
  # Trayectoria de la acción con CRR
  S <- numeric(n_meses + 1)
  S[1] <- S0
  
  for (i in 1:n_meses) {

    q_i <- (exp(r_t[i] * dt) - dS) / (uS - dS)
    q_i <- max(min(q_i, 1), 0)  
    
    up <- rbinom(1, 1, q_i)
    S[i + 1] <- if (up == 1) S[i] * uS else S[i] * dS
  }
  
  data.frame(
    paso = 0:n_meses,
    t    = (0:n_meses) * dt,
    r_t  = r_t,
    S    = S
  )
}



valor_portafolio_col <- function(camino, t_h) {
  # t_h en años
  paso_h <- round(t_h / dt)   # índice del paso correspondiente
  r_h    <- camino$r_t[paso_h + 1]
  
  # Acciones
  V_acc <- n_acc_col * camino$S[paso_h + 1]
  
  #Bonos cero cupón
  V_cero <- 0
  for (T in T_cero_col) {
    if (T <= t_h) {

      V_cero <- V_cero + nom_cero_col
    } else {

      V_cero <- V_cero + nom_cero_col * exp(-r_h * (T - t_h))
    }
  }
  

  V_cupon <- 0
  for (j in seq_along(T_cup_col)) {
    Tj    <- T_cup_col[j]
    tasaj <- tasa_cup_col[j]
    freqj <- freq_cup_col[j]
    
    dtj      <- 1 / freqj
    tiempos  <- seq(dtj, Tj, by = dtj)
    cuponj   <- nom_cup_col * tasaj / freqj
    

    for (tj in tiempos) {
      if (tj <= t_h) {

      } else {
        V_cupon <- V_cupon + cuponj * exp(-r_h * (tj - t_h))
      }
    }
    

    if (Tj > t_h) {
      V_cupon <- V_cupon + nom_cup_col * exp(-r_h * (Tj - t_h))
    } else {
      V_cupon <- V_cupon + nom_cup_col
    }
  }
  
  # Valor total en colones
  V_acc + V_cero + V_cupon
}


# Monte Carlo


nsim      <- 10000
horizontes <- c(0, 2.5, 5, 10, 15)

resultados_mc_col <- matrix(NA_real_, nrow = nsim, ncol = length(horizontes))
colnames(resultados_mc_col) <- paste0("t_", horizontes)

for (sim in 1:nsim) {
  camino <- simular_camino_col(n_meses, u2_col, d2_col, "colones", uS, dS, S0_col)
  
  for (j in seq_along(horizontes)) {
    resultados_mc_col[sim, j] <- valor_portafolio_col(camino, horizontes[j])
  }
}

resultados_mc_col <- as.data.frame(resultados_mc_col)
head(resultados_mc_col)

```





